【裁判字號】    97,簡上,296
【裁判日期】    970527
【裁判案由】    損害債權
【裁判全文】
臺灣桃園地方法院刑事判決             97年度簡上字第296號
上  訴  人  臺灣桃園地方法院檢察署檢察官
上  訴  人
即  被  告  甲○○
                    號8樓
            乙○○
                    號8樓
上列上訴人等因損害債權案件，不服本院於中華民國九十七年三
月五日九十七年度桃簡字第二七八號第一審刑事簡易判決（聲請
簡易判決處刑案號：臺灣桃園地方法院檢察署九十六年度偵字第
三三四號），提起上訴，本院管轄之第二審合議庭判決如下
：
    主  文
上訴駁回。
    事  實
一、甲○○因積欠丙○○借款未還，經丙○○向臺灣臺北地方法
    院對甲○○提起給付訴訟，雙方於民國八十八年五月十五日
    達成訴訟上和解，和解金額為新臺幣（下同）一百二十萬元
    ，因甲○○未依和解條件履行，丙○○乃於九十四年十一月
    十八日，以上揭和解筆錄為執行名義，向本院民事執行處聲
    請強制執行，甲○○明知其係債務人且其所有之財產將受強
    制執行之際，竟與其妻乙○○共同基於意圖毀損債權人丙○○債權之犯意聯絡，於九十六年二月五日，在臺北市○○○
    路○段二八五號三樓之一之民間公證人事務所內，由甲○○
    贈與其所有之畫作一百二十三幅予乙○○，由不知情之民間
    公證人趙之敏公證後，將上開畫作全數交付予乙○○而移轉
    所有權，處分其財產，足以生損害於債權人丙○○之債權。
    嗣丙○○於九十六年二月十五日下午三時七分許，偕同本院
    民事執行處書記官欲查封上開畫作時，惟因有上述情形而無
    法查封，始查悉上情。
二、案經丙○○訴由臺灣桃園地方法院檢察署檢察官偵查後聲請
    簡易判決處刑。
    理  由
一、訊據上訴人即被告甲○○、乙○○固均不否認被告甲○○因
    積欠告訴人丙○○借款未還，經告訴人丙○○向臺灣臺北地
    方法院對被告甲○○提起給付訴訟，雙方於八十八年五月十
    五日達成訴訟上和解，和解金額為一百二十萬元，惟因被告
    甲○○未依和解條件履行，告訴人丙○○乃於九十四年十一
    月十八日，以上揭和解筆錄為執行名義，向本院民事執行處
    聲請強制執行，以及被告甲○○與其妻乙○○於九十六年二
    月五日，在臺北市○○○路○段二八五號三樓之一之民間公
    證人事務所內，由不知情之民間公證人趙之敏公證被告甲○○贈與其所有之一百二十三幅畫作予被告乙○○之事實，惟
    均矢口否認有何共同意圖毀損債權人即告訴人丙○○債權之
    犯意，被告甲○○辯稱：我當時辦理贈與的時候，是因為我
    對於法律認知不夠，而且我是對價贈與，並非平白無故，我
    欠乙○○錢是在八十五年的時候，在另外的異議之訴的案子
    中，我要償還告訴人錢，可是告訴人卻不理，我家還有別的
    畫冊非常值錢，但是告訴人卻不查扣，所以我並沒有損害、
    隱匿債權，我當時辦了贈與，實在是小市民對法律欠缺，實
    質上就是用來抵債云云：被告乙○○則以：從八十三年結婚
    前，甲○○就有跟我調借現金、支票，前後約有二百五十萬
    元，甲○○有寫借據，我為了維護債權，就辦理公證，證明
    是為了抵債、並非無償贈與，我是家庭主婦，從來沒有前科
    ，怎麼會有惡行重大、違反善良風俗，我先生甲○○跟我借
    貸的借據，因為公司遭小偷，所以被小偷偷走，而且這些畫
    作都是我提供資金給甲○○買入的云云置辯。
二、然查：
  (一)按刑法第三百五十六條損害債權罪之成立，固以其損害行為
    在「將受強制執行之際」為要件，然所謂將受強制執行之際
    ，係指債權人對債務人取得執行名義起，至強制執行程序完
    全終結前之期間而言，亦即債權人業已取得執行名義，而隨
    時可以聲請執行之情形（臺灣高等法院臺南分院九十四年度
    上易字第五五五號判決意旨可資參照）。查本件被告甲○○
    因積欠告訴人丙○○借款未還，經告訴人丙○○向臺灣臺北
    地方法院對被告甲○○提起給付訴訟，雙方於八十八年五月
    十五日達成訴訟上和解，和解金額為一百二十萬元，惟因被
    告甲○○未依和解條件履行，告訴人丙○○乃於九十四年十
    一月十八日，以上揭和解筆錄為執行名義，向本院民事執行
    處聲請強制執行，期間經歷查封並二次拍賣被告甲○○所有
    位在桃園縣龜山鄉○○路一八二巷一號八樓之不動產未果後
    ，再經告訴人丙○○於九十六年一月十日向本院民事執行處
    陳報被告甲○○所有上開畫作之債權，並定於九十六年二月
    十五日前往查封被告甲○○所有上開畫作一節，此為告訴人
    即證人丙○○於本院審理中證述明確在卷，並為被告甲○○
    、乙○○當庭所不否認，亦有臺灣臺北地方法院八十七年度
    訴字第二八六二號和解筆錄一份在卷可參，以及本院調取核
    閱本院九十四年度執字第三一七九三號返還借款執行案卷全
    卷及其中所附之民事強制執行聲請狀、拍賣公告、拍賣不動
    產筆錄、民事執行處通知、民事陳報狀、九十六年二月十五
    日查封筆錄等件屬實，是此部分事實，堪可認定。揆諸前開
    判決意旨可知，本件被告甲○○為債務人，於本院強制執行
    程序進行後，於九十六年二月十五日正待前往查封其所有之
    畫作前，該執行程序尚未終結，而被告甲○○竟於九十六年
    二月五日，在臺北市○○○路○段二八五號三樓之一之民間
    公證人事務所內，由不知情之民間公證人趙之敏公證被告甲○○贈與其所有之一百二十三幅畫作予被告乙○○而移轉所
    有權，亦有該贈與契約及公證書各一份在卷可參。綜上可知
    ，被告甲○○前開交付並移轉其所有之一百二十三幅畫作予
    被告乙○○之行為，均係於債權人即告訴人丙○○取得執行
    名義並聲請本院為強制執行程序之進行後尚未終結所為，在
    客觀上實已該當於將受強制執行之際而處分其財產之構成要
    件甚明。
  (二)又告訴人丙○○前於九十四年十一月十八日，即以上揭和解
    筆錄為執行名義，向本院民事執行處聲請強制執行，期間經
    歷查封並二次拍賣被告甲○○所有位在桃園縣龜山鄉○○路
    一八二巷一號八樓之不動產未果後，再經告訴人丙○○於九
    十六年一月十日向本院民事執行處陳報被告甲○○所有上開
    畫作之債權，並定於九十六年二月十五日前往查封被告甲○○所有上開畫作一節，已如前述。衡情以觀，被告甲○○於
    此一返還借款民事執行事件開始進行執行程序之始，理應知
    悉其名下財產，不論動產或不動產，均將成為告訴人丙○○
    所得據以強制執行之標的，如處分其財產將導致告訴人丙○○日後無法查封獲得清償一事，更應知之甚詳，而被告乙○○又為被告甲○○之妻，其二人又別無感情不睦而分居之情
    事，關係自屬密切，對於上情更難諉為不知。再參以被告甲○○於本院審理中陳述：我認為我欠我太太錢，我太太內心
    惶恐，因為告訴人已經查封、扣押我的房子，我的債務那麼
    多，所以才會去辦贈與等語（參見本院卷九十七年五月十三
    日審判筆錄第十一頁）；被告乙○○於本院審理中陳述：我
    只是要維護我的債權，因為丙○○已經連續拍賣我們的房子
    等語（參見本院卷九十七年五月十三日審判筆錄第八頁），
    更徵被告甲○○、乙○○二人均明知被告甲○○所有之財產
    於將受強制執行之際，亦即本件民事強制執行程序進行中尚
    未終結前，仍故為將被告甲○○所有之上開畫作全數交付予
    乙○○而移轉所有權，則渠等二人自有損害告訴人丙○○債
    權之意圖，灼然明甚。
  (三)被告甲○○、乙○○二人雖均屢屢辯稱：甲○○於八十幾年
    間因向乙○○借款，雙方並有相關銀行匯款紀錄及借據可證
    ，上開畫作只是對價抵債贈與云云，並聲請本院調取被告甲○○於華南銀行帳戶自八十三年間起至八十九年間止之往來
    明細紀錄以佐。然查，本件告訴人丙○○早於九十四年十一
    月十八日，即以上揭和解筆錄為執行名義，向本院民事執行
    處聲請強制執行一節，已如前述，苟被告乙○○對被告甲○○有此一金錢債權，於上開民事強制執行進行中尚未終結前
    長達近一年四月之期間，如為保障其債權，本即得依強制執
    行法之相關規定向本院民事執行處聲明參與分配，何以其於
    此等期間內均不為之？則渠等二人所稱之被告乙○○對被告
    甲○○有此一金錢債權，本屬有疑？且縱認渠等二人所述此
    情非虛，惟債權人對債務人取得執行名義起，至強制執行程
    序完全終結前之期間，債務人之財產即為債權人債權之總擔
    保，亦不因其已有其他財產已遭查封，抑或尚有其他債權人
    之債權而受影響，因其他債權人此時自可依法向法院聲明參
    與分配，如債務人基於損害債權人債權之意圖而處分其財產
    ，仍應論以刑法第三百五十六條之損害債權罪。準此以觀，
    被告甲○○、乙○○既均早知有此一民事強制執行程序之進
    行而尚未終結，該時不思循合法途徑陳報渠等二人所謂之被
    告乙○○對被告甲○○有此一金錢債權，反而私下將被告甲○○所有之上開畫作全數交付予乙○○而移轉所有權，實更
    彰顯渠等二人當有損害告訴人丙○○債權之意圖，至為明確
    。則以被告甲○○、乙○○此部分所辯及聲請本院調查證據
    ，均不足採且無必要，併此敘明。
  (四)綜上所述，足認被告甲○○、乙○○二人前開所辯，要屬事
    後空言避就推諉卸責之詞，殊無可採。從而，本件事證已臻
    明確，被告甲○○、乙○○二人之犯行均洵堪認定，應予依
    法論科。
三、核被告甲○○、乙○○所為，均係犯刑法第三百五十六條之
    損害債權罪。被告甲○○、乙○○就上開犯行，均有犯意聯
    絡及行為分擔，均為共同正犯。被告乙○○雖無債務人之身
    分，惟其與有債務人身分之被告甲○○共同實行損害債權之
    行為，依刑法第三十一條第一項之規定，仍為共同正犯。
四、原審以被告甲○○、乙○○二人罪證明確，因而適用刑事訴
    訟法第四百四十九條第一項前段、第四百五十四條第二項，
    刑法第二十八條（原審漏載）、第三十一條第一項（原審漏
    載）、第三百五十六條、第四十一條第一項前段，刑法施行
    法第一條之一第一項、第二項前段，中華民國九十六年罪犯
    減刑條例第二條第一項第三款、第七條、第九條規定，並審
    酌被告二人犯罪行為之動機、手段與目的，對告訴人丙○○
    所受損害程度，及迄今尚未與告訴人丙○○達成和解等一切
    情狀，量處如主文所示之刑，並均諭知易科罰金之折算標準
    。又中華民國九十六年罪犯減刑條例規定犯罪於九十六年四
    月二十四日以前者應予減刑，該條例於九十六年七月四日公
    布，並自九十六年七月十六日施行，本件被告二人犯罪之時
    間係在九十六年四月二十四日以前，合於該條例第二條第一
    項第三款減刑之規定，應均依法減其宣告刑二分之一，並均
    諭知易科罰金之折算標準。本院經核原審之認事用法均無違
    誤，量刑亦稱妥適，檢察官上訴意旨謂對被告二人之量刑過
    輕，被告二人上訴之各項意旨指摘原判決不當，均無理由，
    應予駁回。
據上論斷，應依刑事訴訟法第四百五十五條之一第一項、第三項
、第三百六十八條，判決如主文。
本案經檢察官何治蕙到庭執行職務。
中    華    民    國    97    年    5     月    27    日
                        臺灣桃園地方法院刑事第十庭
                            審判長法  官  江  德  民
                                  法  官  蘇  昌  澤
                                  法  官  林  家  賢
上正本證明與原本相符。
不得上訴。
                                  書記官  常毓生
中    華    民    國    97    年    5     月    28    日
附錄本判決論罪科刑法條：
刑法第三百五十六條：
債務人於將受強制執行之際，意圖損害債權人之債權，而毀壞、
處分或隱匿其財產者，處二年以下有期徒刑、拘役或五百元以下
罰金。


司法院資訊處製作；財團法人民間司法改革基金會備份。
